【裁判字號】    94,訴,746
【裁判日期】    950404
【裁判案由】    誣告
【裁判全文】
臺灣高雄地方法院刑事判決               94年度訴字第746號
公  訴  人  臺灣高雄地方法院檢察署檢察官
被      告  乙○○
選任辯護人  劉新安律師
上列被告因誣告案件，經檢察官提起公訴（93年度偵字第24697
號），本院判決如下：
    主  文
乙○○意圖他人受刑事處分，向該管公務員誣告，處有期徒刑肆
月。
    事  實
一、乙○○曾於民國90年9 月初某日，借予丁○○新臺幣（下同
    ）55萬元作為投資海產生意之用，丁○○並簽發本票3 張共
    150 萬元（每張本票50萬元）交付乙○○作為擔保上開借款
    之用。嗣因丁○○不欲清償債務，乙○○竟基於使丁○○受
    刑事處分之意圖，明知僅借予丁○○55萬元，竟於91年6 月
    19日具狀向有偵查犯罪職務之公務員即臺灣臺南地方法院檢
    察署檢察官提出詐欺告訴，虛構事實謊稱丁○○使用詐術使
    其陷於錯誤而交付150 萬元，而向該管公務員誣告，嗣該案
    經臺灣高雄地方法院檢察署檢察官偵查終結後，對丁○○為
    不起訴處分確定，始查知上情。
二、案經臺灣高雄地方法院檢察署檢察官自動檢舉偵查起訴。
    理  由
一、證據能力之判斷：
    按被告以外之人於審判外之言詞或書面陳述，除法律有規定
    者外，不得作為證據，刑事訴訟法第159 條第1 項定有明文
    。又被告以外之人於審判外之陳述，雖不符前4 條之規定，
    而經當事人於審判程序同意作為證據，法院審酌該言詞陳述
    或書面陳述作成時之情況，認為適當者，亦得為證據。當事
    人、代理人或辯護人於法院調查證據時，知有第159 條第1
    項不得為證據之情形，而未於言詞辯論終結前聲明異議者，
    視為有前項之同意，刑事訴訟法第159 條之5 亦定有明文。
    查被告乙○○對於本票影本及刑事告訴狀等證據，於本院行
    準備程序時，表示對於證據能力均不爭執等語（本院卷第47
    頁參照），復於本院行審判程序時，表示均同意做為本案證
    據等語（本院卷第72、92、186 頁參照），且未於本院審理
    過程中聲明異議，本院審酌前開證據作成時之情況均屬正常
    ，且與本案相關之待證事實具有關連性，認適當作為證據，
    依前開刑事訴訟法第159 條之5 之規定，認上開證據均具有
    證據能力。
二、事實認定：
    訊據被告固坦承於90年9 月初某日僅借予丁○○55萬元，並
    於91年6 月19日具狀向臺灣臺南地方法院檢察署檢察官提出
    丁○○詐欺告訴等事實，惟矢口否認有何誣告犯行，辯稱：
    丁○○向伊借款時，伊雖僅借予55萬元，但丁○○為擔保上
    開借款，另簽發金額各為50萬元之本票共3 紙，嗣因丁○○
    於本票屆期後，均未清償借款，伊始提出詐欺告訴，伊並沒
    有要誣告丁○○之意思云云。另辯護人亦為被告辯護稱：丁
    ○○確以投資生意為由向被告借款55萬元，而丁○○既於借
    款時簽發150 萬元之本票，即表示丁○○若屆期未清償，被
    告本即得選擇以55萬元或150 萬元求償，是被告並未虛構事
    實，又被告告訴丁○○詐欺55萬元或150 萬元，均為詐欺犯
    罪刑罰權之發動，既係基於同一原因事實所發動之刑罰權，
    不能僅因借款金額之不同而形成2 個刑罰權，況告訴難免故
    意誇大渲染，應不構成誣告云云。經查：
    (一)被告確於91年6 月19日具狀向臺灣臺南地方法院檢察署檢
      察官對被害人丁○○提出詐欺告訴，指稱丁○○以佯稱投
      資海產生意為由，使被告陷於錯誤，致被告於90年9 月15
      日交付丁○○150 萬元，丁○○並隨即簽發金額各為50萬
      元之本票共3 紙以取信被告，不意丁○○於取得上開款項
      後，竟從此避不見面，故丁○○涉犯詐欺罪嫌云云，嗣經
      檢察官偵查後，以上開案件純屬民事糾葛，被害人丁○○
      犯罪嫌疑不足而作成不起訴處分確定之事實，業據被告於
      本院審理中自承不諱（本院卷第45頁參照），亦有刑事告
      訴狀暨附件1 份（臺灣臺南地方法院檢察署91年度發查字
      第1537號卷第2 至4 頁參照）、訊問筆錄2 份（同上卷第
      10、11頁、臺灣臺南地方法院檢察署91年度調偵字第356
      號卷第18、19頁參照）及臺灣高雄地方法院檢察署93年度
      偵字第14584 號不起訴處分書（本院卷第7 、8 頁參照）
      附卷可稽，應可認定為真實。
    (二)被告於90年9 月初，因被害人丁○○欲投資海產生意，故
      經由證人丙○○之介紹，借予被害人55萬元，被害人並簽
      發金額各為50萬元之本票共3 張以為擔保等情，亦據被告
      於本院審理中自承不諱，核與證人丙○○於本院審理中結
      證稱：伊與被告是國中同學，偶而會有聯絡，伊與被害人
      則是80幾年間在高雄監獄服刑時認識，後來伊在89年間出
      獄，被害人則晚幾個月出獄，被害人出獄後有找伊吃飯，
      被害人表示要投資作海產生意，因為當時伊沒有錢，就介
      紹被告讓被害人認識，因為被告本身在經營自助餐及海產
      攤生意，伊有向被告表示，被害人是伊在監獄內認識，被
      害人想要做生意，當時是在高雄縣仁武鄉竹後村被告之海
      產店內洽談，被害人當場有提出要投資海產生意的條件，
      伊有聽到資本要55萬元，伊後來就向被告及被害人表示要
      渠等慢慢談，伊就先離去；一年多以後，被告曾打電話問
      伊可否找到被害人，伊有打給被害人但沒找到，伊有問被
      告發生什麼事，被告表示當時談完後，被告交給被害人資
      金55萬元，後來就聯絡不到被害人，所以才打電話給伊；
      被告有表示，被害人是欠伊55萬元等語相符（本院卷第18
      2 至186 頁參照），並有被害人所開立之本票影本3 紙在
      卷可參（臺灣臺南地方法院檢察署91年度發查字第1537號
      卷第4 頁參照）。
    (三)按刑法上之誣告罪，本不限於所告事實全屬虛偽時，始能
      成立，倘所告事實之一部分係出於故意虛構，仍不得謂非
      誣告（最高法院20年上字第662 號判例意旨參照）。查本
      件被告具狀向臺灣臺南地方法院檢察署檢察官對被害人提
      出詐欺告訴時，雖就被害人曾向其借貸一節，所述非出於
      虛構，惟被告既明知僅借予被害人55萬元，卻於告訴狀及
      檢察事務官訊問中稱所借予被害人之金額為150 萬元，是
      被告申告內容顯係意圖使被害人受刑事處分，而故意虛構
      部分事實，參諸前揭判例意旨，被告上開虛構部分事實之
      行為，業已該當刑法上之誣告罪之構成要件，尚無疑問。
      是被告辯稱沒有誣告被害人之意思云云，及辯護人為被告
      辯護稱不能僅因借款金額不同而形成二刑罰權，告訴難免
      故意誇大渲染，尚不構成誣告云云，均屬無據，尚不足採
      信。又辯護人另為被告辯護稱：被害人既於借款時簽發15
      0 萬元之本票，即表示被害人屆期如未清償，被告本得選
      擇以55萬元或150 萬元求償，是被告並未虛構事實云云；
      惟查，縱使被告依本票行使權利，被告就逾55萬元部分金
      額既未交付，於法仍屬不能請求返還，是被告隱匿僅交付
      55萬元之事實，而堅指為詐騙而交付150 萬元，被告就逾
      55萬元部分即為虛構事實，是本件被告既明知僅借予被害
      人55萬元，竟於申告內容中指稱借予被害人150 萬元云云
      ，已如前述，足見被告故意虛構部分事實乙情甚明，是辯
      護人上開辯詞，亦委無足採。
    (四)末按刑法上之誣告罪，以虛偽之申告達到於該管公務員時
      ，即為成立，嗣後變更其陳述之內容，與已成立之誣告罪
      並無影響（最高法院30年上字第3608號判例意旨參照）。
      查被告虛構部分事實對被害人提出詐欺告訴後，雖嗣於該
      案偵查中改稱被害人僅向其借貸55萬元，伊實際上僅交付
      被害人55萬元等語（臺灣臺南地方法院檢察署92年度偵緝
      字第70號卷第30頁參照），惟被告既已虛構被害人向其借
      貸150 萬元之事實而向檢察官提出告訴，又被告上開虛構
      事實行為業已該當誣告罪之構成要件，均如前述，揆諸前
      揭判例意旨，被告其後雖變更其陳述內容，然與已成立之
      誣告罪並無影響，附此敘明。
    (五)綜上所述，被告明知僅交付被害人55萬元，竟仍虛構部分
      事實，向臺灣臺南地方法院檢察署檢察官誣指遭被害人詐
      騙150 萬元，其誣告犯行，洵堪認定，本件事證明確，應
      依法論科。
三、論罪科刑：
    核被告所為，係犯刑法第169 條第1 項之誣告罪。被告虛構
    部分事實提出刑事告訴狀，並於檢察事務官偵訊時為不實指
    訴，均係基於使被害人受刑事處分之意圖，而於同一刑事訴
    訟程序中所為，應屬接續犯而僅論以一罪。爰審酌被告明知
    僅交付被害人50萬元，竟虛構部分事實，任意誣指遭被害人
    詐騙150 萬元，致被害人受有刑事訴追之風險，耗費司法資
    源，且被告犯後猶否認犯行，藉詞圖卸，顯無悔意，惟念其
    未曾受有期徒刑以上刑之宣告，有臺灣高等法院被告前案紀
    錄表1 份在卷足參，素行尚稱良好，應係一時失慮，致罹刑
    典等一切情狀，量處如主文所示之刑，以資懲儆。
據上論斷，應依刑事訴訟法第299 條第1 項前段，刑法第169 條
第1 項，判決如主文。
本案經檢察官甲○○到庭執行職務。
中    華    民    國    95    年    4     月     4    日
                  刑事第四庭審判長法  官  郭玫利
                                  法  官  陳明呈
                                  法  官  陳振嘉
如不服本判決，應於判決送達後10日內，向本院提出上訴狀。
以上正本證明與原本無異。
中    華    民    國    95    年    4     月     4    日
                                  書記官  顏宗貝
附錄本案判決論罪科刑法條全文：
刑法第169條第1 項：
意圖他人受刑事或懲戒處分，向該管公務員誣告者，處7 年以下
有期徒刑。


司法院資訊處製作；財團法人民間司法改革基金會備份。
